臺灣嘉義地方法院民事判決
109年度嘉簡字第892號
原      告  陳家芸  

訴訟代理人  趙文淵律師
被      告  黃志銘  
上列當事人間請求給付租金等事件，本院於民國110年4月26日言
詞辯論終結，判決如下： 
    主  文
一、核定被告所有嘉義縣○○鄉○○段000○號建物，占用原告嘉義縣
    ○○鄉○○段000○00地號土地，自民國110年1月6日起，每月租
    金為新臺幣(下同)929元。
二、被告應自民國110年1月6日起至系爭建物不堪使用或被告喪
    失其所有權之日止，按月於次月5日給付原告929元，暨自各
    期應給付日的隔日起，按照週年利率百分之5計算的利息。
三、原告其餘之訴駁回。
四、訴訟費用3,200元，由被告負擔1,990元，其餘由原告負擔。
五、本判決第二項可以假執行，但被告如按月於次月5日以929元
    為原告預供擔保，可以免為假執行。
六、原告其餘假執行的聲請駁回。　　
    事實及理由
一、訴狀送達後，原告不得將原訴變更或追加他訴，但擴張或減
    縮應受判決事項之聲明者，不在此限，民事訴訟法第255條
    第1項第3款有明文規定。本件原告於起訴時原第3項聲明：
    被告應自民國100年7月11日起至嘉義縣○○鄉○○段○○○○段○000
    ○號（門牌號碼嘉義縣○○鄉○○村0鄰○○街00號，下稱系爭建物
    ）建物不堪使用或被告喪失其所有權之日止，按月於每月21
    日給付原告1,548元，及自每月11日起至清償日止，按年息5
    ％計算之利息。之後於110年2月1日言詞辯論程序審理時變更
    該項聲明為：被告應自109年12月21日起至系爭建物不堪使
    用或被告喪失其所有權之日止，按月於每月21日給付原告1,
    548元，及自每月22日起至清償日止，按年息5％計算之利息
    （本院卷第57頁）。原告上述聲明的變更，與前述法律規定
    相符，應該准許。　
二、被告經過合法通知，沒有在言詞辯論期日到庭，而且本件也
    沒有民事訴訟法第386條各款所規定的情形，因此，本院依
    照原告的聲請，在只有原告一方到場辯論的情形下作成判決
    。
三、原告主張：
（一）兩造於民國88年5月14日結婚，育有一女黃○○，之後在97
      年10月13日協議離婚。兩造於婚姻存續期間於92年4月7日
      購買預售屋一楝，賣方即訴外人大富行開發銷售有公司（
      下稱大富行公司）將坐落同段434-39地號之土地（下稱系
      爭土地）所有權移轉予原告所有，而系爭建物則登記為被
      告所有。系爭土地與建物（下合稱系爭房地）原為大富行
      公司所有，大富行公司將系爭房地所有權分別讓與兩造，
      依照民法第425之1條第1項規定，系爭建物所有權人即被
      告自應於房屋與土地各異其所有權人之時，有依租賃關係
      給付租金的義務。因兩造就租金數額無法協議，原告請求
      法院依照同條第2項酌定租金給付數額。
（二）按建築房屋之基地租金，依土地法第105條準用同法第97 
       條規定，以不超過該土地申報價額年息10％為限，所謂土
      地價額，依土地法施行法第25條規定，是指法定地價，依
      土地法第148條規定，是指土地所有權人依土地法所申報
      之地價，在平均地權條例施行區域，當是指土地所有權人
      於地政機關舉辦規定地價或重新規定地價時，於公告申報
      地價期間内自行申報之地價。系爭土地之使用地類別為「
      空白」，坐落於嘉義縣民雄鄉，為城市地方土地，有上開
      土地法租金限制規定之適用，而其申報地價為每平方公尺
      2,160元；又系爭土地所在雖非市區菁華地段，但是屬於
      高級住宅區，生活機能尚稱良好，認以土地申報地價10％
      為計算租金之標準，方屬適當。請求核定租金為每月為1,
      548元（計算式：2,160×86×10％÷12=1,548）。
（三）又房屋所有權人既應於房屋與土地各異其所有權人之時，
      就有依租賃關係給付租金的義務。則原告請求依起訴之日
      起往前推算5年的租金共92,880元（計算式：1,548×12×5＝
      92,880）。
（四）另兩造於109年2月曾談及系爭房屋買賣事宜，被告於109 
      年2月9日以通訊軟體line通知原告「…如果您真有誠意購
      屋請先匯款2萬到我郵局（因為請代書出面跟您洽談就開
      始算費了…真有購屋再從房屋總價247萬扣掉這2萬…）」。
      原告於109年2月10日匯款2萬元至被告帳戶，之後兩造因
      買賣細節談不成，被告於109年3月5日承諾「…不需要為了
      這2萬元跟你再牽扯，給我你的帳號匯款給你…」、「…我
      無法出門，2萬元找人有時間匯給你」。但至今被告仍未
      返還，原告自得依約請求被告返還2萬元。
（五）並聲明：
　  ⒈請核定被告所有系爭建物占有原告所有系爭土地之每月租
      金為1,548元。
　  ⒉被告應給付原告92,880元，及自起訴狀繕本送達被告翌日
      起至清償日止按年息5％計算之利息。
　  ⒊被告應自109年12月21日起至系爭建物不堪使用或被告喪失
      其所有權之日止，按月於每月21日給付原告1,548元，及
      自每月22日起至清償日止，按年息5％計算之利息。
　  ⒋被告應給付原告2萬元。及自起訴狀送達被告之日起，按年
      息5％計算之利息。
　  ⒌原告願供擔保，請准宣告假執行。
四、被告答辯：
（一）依照民法425條之1規定，當事人無法協議，由法院酌定，
      本人至今從未與原告協議租金，原告逕行向法院提出往前
      推算5年租金，明顯違反法律程序。再者，原告請求5年租
      金期間有8個月住在系爭建物都沒有給付被告費用，被告
      認為原告要求租金的行為違反公序良俗，就租金部分應該
      從法官判決後再開始計算比較合理。
（二）依照民法第179條規定，原告住在系爭建物到105年8月間
      才離開，但是原告的東西物品衣物直到今天仍然放在系爭
      建物內，導致被告無法使用收益。從105年8月中到110年1
      月31日止，一共52個月，系爭建物是3層樓透天房屋，以1
      個月15,000元計算，原告應該給付被告不當得利78萬（計
      算式：15,000×52），被告主張依照民法第334條規定抵銷
      。
（三）被告確實有收原告2萬元，是已經談清楚要找代書的費用
      。被告已經等了原告好幾個月，原告都不找代書，是契約
      不能進行的原因，可以歸責於原告，依照民法第249條第2
      款規定，原告不得請求返還定金等語。
（四）並聲明：⒈原告之訴駁回。⒉如受不利判決願供擔保，免為
      假執行。
五、本院得心證的理由：　
（一）原告可以請求法院核定租金：
    1.系爭房地原為大富行公司所有，在93年1月9日以買賣為原
      因，分別將系爭建物所有權移轉登記給被告，將系爭土地
      所有權移轉登記給原告的事實，為兩造所不爭執，且有系
      爭土地與建物登記謄本、異動索引在卷可證（本院卷第9
      至19頁），此部分事實可以認定。
    2.按土地及其土地上房屋同屬一人所有，而僅將土地或僅將
      房屋所有權讓與他人，或將土地及房屋同時或先後讓與相
      異之人時，土地受讓人或房屋受讓人與讓與人間或房屋受
      讓人與土地受讓人間，推定在房屋得使用期限內，有租賃
      關係；前項情形，其租金數額當事人不能協議時，得請求
      法院定之，民法第425條之1有明文規定。
    3.系爭房地原屬於大富行公司所有，後來將系爭建物及土地
      分別出賣給兩造，而造成土地及房屋原同屬一人，但將土
      地及房屋同時讓與不同之人的情形，依照前揭規定，土地
      受讓人即原告與建物讓與人即被告間，推定在系爭建物得
      使用期限內，有租賃關係。
    4.又雙方在本件訴訟期間，就原告得請求租金的數額，仍無
      法達成合意，足見兩造就租金數額無法達成協議，所以原
      告依民法第425 條之1 第2 項規定請求本院酌定租金即訴
      請被告給付租金，就有依據。被告抗辯原告未與被告協議
      ，直接提起訴訟，違反法律程序，就無法採信。
（二）系爭建物占用系爭土地租金，本院核定如下：
　  1.按城市地方房屋之租金，以不超過土地及其建築物申報總
      價年息百分之10為限，土地法第97條第1項定有明文，上
      開規定依同法第105條規定，於租用基地建築房屋準用之
      。至基地租金之數額，除以基地申報地價為基礎外，尚須
      斟酌基地之位置，工商業繁榮之程度，承租人利用基地之
      經濟價值及所受利益等項，並與鄰地租金相比較，以為決
      定，並非必達申報總地價年息百分之10最高額。又土地法
      之立法意旨為城巿房屋供不應求，為防止房屋所有權人乘
      機哄抬租金，造成居住問題，特設本條限制房屋租金之最
      高額，以保護承租人。立法政策係基於居住乃人民生存之
      基本條件，為保護經濟上弱者之承租人而設，應僅限於城
      巿地方供住宅使用之房屋，始有其適用。至營業用房屋或
      租地供營業之用，承租人用以營業獲取利潤，為經濟上之
      強者，無立法限制租金額之必要（最高法院68年台上字第
      3071號、104年度台上字第2008號等判決意旨參照）。
    2.系爭土地坐落於嘉義縣民雄鄉光明街上，附近有郵局、商
      店林立，且可通行至省道，對外交通便利等情形，有goog
      le地圖在卷可佐（本院卷第83至84頁），且為兩造所不爭
      執，足認系爭土地的交通、生活機能尚佳。本院審酌系爭
      土地的繁榮程度、利用情形、所在位置等情形，認為本件
      租金的核定，應以系爭土地申報地價年息6％計算每年租金
      的標準，應屬適當。
    3.又系爭土地於109年的申報地價為每平方公尺2,160元，有
      卷附土地謄本在卷可稽，因此，系爭建物占用系爭土地每
      月應給付的租金核定為929元（2160元×6%×86平方公尺÷12
      ，元以下四捨五入）。
（三）原告可以請求被告給付的租金，分述如下：　　　
　　1.按民法第425條之1第1項規定之法定租賃關係，其租金數
      額當事人不能協議時，得請求法院定之，民法第425條之1
      第2項定有明文。而請求法院酌定租金之訴，屬形成之訴
      ，僅得自請求酌定之意思表示時起算，不得溯及請求酌定
      該意思表示前之租金；又請求給付租金之訴，屬給付之訴
      ，為達訴訟經濟目的，出租人固非不得同時提起上開形成
      之訴及給付之訴，然出租人必先經法院核定地租數額後，
      始得請求承租人給付租金（最高法院81年度台上字第1385
      號、105年度台上字第875號、109年度台上字第3068號判
      決意旨參照）。
　　2.本件原告請求核定租金的訴訟屬於形成之訴，因此，依照
      前揭說明，原告請求核定本件起訴狀繕本送達被告之日即
      110年1月6日前之租金，並依核定的租金數額請求被告給
      付原告於起訴前5年之租金總額，自非有理。
　　3.再按承租人應依約定日期，支付租金；無約定者，依習慣
      ；無約定亦無習慣者，應於租賃期滿時支付之。如租金分
      期支付者，於每期屆滿時支付之。如租賃物之收益有季節
      者，於收益季節終了時支付之。民法第439條有明文規定
      。本件原告雖主張應自起訴日即109年12月21日起，按月
      於每月21日前給付各租金金額，但是核定租金判決的效力
      ，應自原告請求核定的意思表示時即起訴狀繕本送達被告
      之日起算，已如前述，原告請求被告自起訴日起按月給付
      租金，就沒有依據；且兩造間既無租金給付的約定，本院
      參酌上開民法規定，認每月租金應按月於次月5日給付，
      倘未給付，自各期應給付日的隔日起至清償日止，按照週
      年利率5%計算的遲延利息。
（四）原告請求被告應依承諾返還原告2萬元，為無理由：
    1.原告主張雙方在109年2月曾談及系爭房屋買賣事宜，被告
      在109年2月9日以簡訊告知原告「如果您真有誠意購買請
      先匯款2萬元到我郵局（因為請代書出面跟您洽談就開始
      算費了…真有購屋再從房屋總價247萬扣掉這2萬…）」等語
      ，原告在109年2月10日匯款2萬元至被告帳戶，有提出雙
      方對話紀錄為證（本院卷第21至23頁），且為被告所不爭
      執，此部分事實可以認定。
　　2.按當事人互相表示意思一致者，無論其為明示或默示，契
      約即為成立，民法第153條第1項有明文規定。又當事人之
      一方如主張與他方有契約關係存在，自應就契約確已成立
      的事實，負舉證責任。
　　3.原告主張之後因買賣不成，被告已承諾返還2萬元等語。
      但是，從兩造簡訊對話內容來看，被告雖曾於109年3月5
      日發送簡訊給原告提到「…不需要為了這2萬元跟你再牽扯
      ，給我你的帳號匯款給你。…」、「…我無法出門，2萬元
      找人有時間匯給你」，但被告稍後也表示「不好意思，不
      知道你是否後續還有什麼行為。如要求退回當時說好的找
      代書洽談2萬元（你自己寫購屋定金），請從(重)新寄簡
      訊寫下〈黃志銘退回購屋定金2萬元給陳家芸確認入帳後，
      放棄任何因購屋糾紛所衍生的訴訟權利〉，請重新寄出〈〉
      裡的文字。我再找人匯款給你」，原告回稱「最近我的律
      師出國，等他回來跟他商討後，再回訊息給你」。翌日，
      原告表示「...若無第三方認證，我方無法同意你的買賣
      方式(屋內的家具家電我會顧(雇)工搬出)，也請你將購屋
      訂金20000還我」，被告回稱「自己去看我說過的話，不
      然代書你找阿，錢一次付清，我證件放你代書那邊。你可
      以自費再找代書...」等語，有雙方對話簡訊在卷可佐（
      本院卷第29至31頁、第65頁）。參照前後文義，可知兩造
      對應否返還的條件、內容已有出入，自難認兩造就返還系
      爭款項有達成意思表示合致。
　　4.所以，原告主張被告曾以簡訊（原告誤寫為LINE通訊軟體
      ）承諾返還原告系爭款項，就沒有依據，難以採認。
六、結論，原告依照民法第425條之1第2項規定，請求核定被告
    系爭建物占有原告系爭土地自110年1月6日起的每月租金為9
    29元，且被告應自110年1月6日起至系爭建物不堪使用或被
    告喪失其所有權之日止，按月於次月5日給付原告929元，及
    自各期應給付日的隔日起至清償日止，按照週年利率百分之
    5計算的利息，為有理由，應該准許。超過此範圍的請求，
    則為無理由，應予駁回。
七、本件事證已經明確，兩造其餘攻擊防禦方法，審核後對於判
    決結果不生影響，不一一論述。
八、本件原告勝訴部分（主文第2項），是屬於依民事訴訟法第4
    27條第1項規定適用簡易訴訟程序所為被告敗訴判決的案件
    ，依同法第389條第1項第3款的規定，本院依職權宣告假執
    行。被告陳明願供擔保免為假執行，審核後與法律規定相符
    ，本院酌定相當擔保金額宣告之。原告請求無理由的部分，
    其假執行的聲請就沒有依據，一併駁回。
九、訴訟費用負擔之依據：民事訴訟法第79條。　　　　　
中　　華　　民　　國　　110 　年　　5 　　月　　17　　日
                  臺灣嘉義地方法院嘉義簡易庭
                                  法　官　吳芙蓉
以上正本係照原本作成。
如對本判決上訴，須於判決送達後20日內向本庭（嘉義市文化路
308之1號）提出上訴狀（均須按他造當事人之人數附繕本）。
中　　華　　民　　國　　110 　年　　5 　　月　　17　　日
                                  書記官  葉芳如